ACORDAO-COMPLETO-2570248

ACÓRDÃO 106/2023 ATA 3/2023 - PLENÁRIO

VISTOS, relatados e discutidos estes autos que tratam, na presente fase, de revisão de ofício do registro tácito declarado por meio do Acórdão 1089/2022-TCU-Segunda Câmara;
ACORDAM os Ministros do Tribunal de Contas da União, reunidos em Sessão do Plenário, diante das razões expostas pelo Relator, com fundamento no art. 71, inciso III, da Constituição Federal e nos arts. 1º, inciso V, 39, inciso II, e 45 da Lei 8.443, de 16 de julho de 1992, c/c o art. 260, § 2º, do Regimento Interno, em:
9.1. rever de ofício o registro tácito declarado pelo Acórdão 1089/2022-TCU-Segunda Câmara, para considerar ilegal o ato de concessão de aposentadoria emitido em favor de Pedro Andrade Ribeiro (Sisac 20805586-04-2015-000004-3) , cancelando o respectivo registro;
9.1.1. dispensar a devolução dos valores indevidamente recebidos até a data da ciência, pelo Tribunal Regional do Trabalho da 20ª Região/SE, do presente acórdão, com base no Enunciado 106 da Súmula da Jurisprudência do TCU; 
9.2. determinar ao Tribunal Regional do Trabalho da 20ª Região/SE, com base no art. 45 da Lei 8.443/1992, que:
9.2.1. promova, nos proventos do ex-servidor, o destaque da parcela de quintos incorporada com amparo em funções comissionadas exercidas entre 8/4/1998 e 4/9/2001, transformando-a em "Parcela Compensatória" a ser absorvida por quaisquer reajustes futuros, consoante decidido pelo STF no RE 638.115/CE, caso a respectiva incorporação não tenha se fundamentado em decisão judicial transitada em julgado; 
9.2.2. comunique ao interessado o teor desta decisão, alertando-o de que o efeito suspensivo proveniente da interposição de eventual recurso não o exime da devolução dos valores percebidos indevidamente após as respectivas notificações, caso o recurso não seja provido; 
9.2.3. no prazo de 30 (trinta) dias, contados da ciência desta decisão, envie a este Tribunal documentos comprobatórios de que o interessado está ciente da presente deliberação.

Revisão de ofício de registro tácito reconhecido em ato de aposentadoria.

Tribunal Regional do Trabalho da 20ª Região/SE.

3. Interessado: Pedro Andrade Ribeiro (XXX.524.705-XX).

13.1. Ministros presentes: Bruno Dantas (Presidente), Walton Alencar Rodrigues, Benjamin Zymler, Augusto Nardes, Vital do Rêgo (Relator) e Jorge Oliveira.
13.2. Ministro-Substituto convocado: Marcos Bemquerer Costa.

VITAL DO RÊGO

Adoto como relatório, com os devidos ajustes de forma, a instrução elaborada no âmbito da Unidade de Auditoria Especializada em Pessoal - AudPessoal (peça 31) , com a qual se manifestou de acordo o corpo gerencial daquela unidade técnica especializada (peça 32) , a seguir transcrita:
INTRODUÇÃO
1.	Trata-se de ato inicial de concessão de aposentadoria de Pedro Andrade Ribeiro (XXX.524.705-XX) , ex-servidor do Tribunal Regional do Trabalho da 20ª Região/SE. 
2.	O ato foi submetido, para fim de registro, à apreciação do Tribunal de Contas da União (TCU) , de acordo com o art. 71, inciso III, da Constituição Federal. O cadastramento e a disponibilização ao TCU ocorreram por intermédio do Sistema de Apreciação e Registro de Atos de Admissão e Concessões, na forma dos arts. 2º, caput e incisos I a VI, e 4º, caput, da Instrução Normativa - TCU 78/2018. 
HISTÓRICO
3.	O ato em questão foi instruído por esta Unidade Técnica nos termos de peça 5, com proposta de ilegalidade, em razão do recebimento de parcelas de quintos decorrentes do exercício de funções comissionadas exercidas após 8/4/1998, sem que tal pagamento seja feito sob a forma de parcela compensatória a ser absorvida por quaisquer reajustes ou reestruturações de carreira supervenientes, consoante modulação prevista em decisão do Supremo Tribunal Federal no âmbito do RE 638.115/CE.
4.	Ato contínuo, o Ministro Relator determinou a restituição do ato à Sefip, uma vez que o ato foi disponibilizado ao TCU em 08/01/2016 e, portanto, deveria ser observado o disposto no subitem 9.2.3 do Acórdão 122/2021-TCU-Plenário (Relator Ministro Walton Alencar Rodrigues) .
5.	Nos termos de peça 14, promoveu-se a oitiva do interessado. O comprovante de recebimento do expediente está acostado à peça 16. No entanto, o ex-servidor optou por não se manifestar nos autos.
6.	Destarte, esta Unidade Técnica efetuou nova instrução (peça 20) .
7.	Consoante o Acórdão 1089/2022-TCU-Segunda Câmara, de relatoria do Ministro Substituto Marcos Bemquerer Costa (peça 23) , o Tribunal reconheceu o registro tácito da concessão de aposentadoria ao Sr. Pedro Andrade Ribeiro, em consonância com o decidido pelo Supremo Tribunal Federal, em sede de repercussão geral, no julgamento do Recurso Extraordinário 636.553 (Tese 445) e restituiu os autos à Sefip, para que observasse o disposto no subitem 9.2.3 do Acórdão 122/2021-TCU-Plenário.
8.	Assim, providenciou-se nova oitiva do ex-servidor, conforme peça 26. O comprovante de recebimento está anexado à peça 27. No entanto, o ex-servidor, mais uma vez, não enviou manifestação.
EXAME TÉCNICO
9.	O servidor Pedro Andrade Ribeiro (CPF: XXX.524.705-XX) se aposentou voluntariamente em 15/7/2015, com proventos integrais, aos 58 anos de idade, com amparo no art. 3º da Emenda Constitucional 47/2005, contando o tempo de contribuição de 38 anos, 9 meses e 26 dias, e cumprindo todos os requisitos necessários para se aposentar na forma deferida pela Unidade Jurisdicionada. 
10.	 Consta do ato de concessão em exame, bem como do atual contracheque do servidor (peça 29) , o pagamento da vantagem de quintos/décimos, transformada em Vantagem Pessoal Nominalmente Identificada - VPNI consoante artigo 62-A da Lei 8.112/1990. 
11.	 Sobre o assunto, esclareça-se que a possibilidade de incorporação da vantagem denominada "quintos" foi instituída com a Lei 6.732/1979. 
12.	 Segundo o art. 2º dessa lei, o servidor no exercício de cargo em comissão ou função de confiança poderia incorporar, a partir do sexto ano, 1/5 (um quinto) das vantagens correspondentes, a cada ano completo de exercício, até o limite de 5/5 (cinco quintos) ; isto é, até completar o décimo ano. 
13.	 Objetivava-se evitar o decesso remuneratório do servidor ocupante de cargo ou função de confiança que viesse a ser dispensado em momento futuro e que não fosse passar imediatamente à inatividade. 
14.	 Cabe reportar que, até dezembro de 1979, os servidores em atividade que tivessem preenchido os requisitos temporais do artigo 180 da Lei 1.711/1952 só poderiam contar com tal benefício quando se aposentassem. 
15.	 Assim, caso deixassem um cargo de confiança e permanecessem em atividade, regressavam à situação de origem apenas com a remuneração do cargo efetivo. 
16.	 Com o advento da Lei 8.112/1990, mediante o disposto no § 2º do art. 62, foi dado novo tratamento a esse tema. A incorporação passou a se dar na proporção de 1/5 (um quinto) a cada ano de exercício da função, até o limite de cinco anos, sem a exigência do período de carência de cinco anos. 
17.	 Os critérios para incorporação dessa vantagem foram definidos mais claramente com a publicação da Lei 8.911/1994, que assim dispôs:
 "Art. 3. Para efeito do disposto no § 2º do art. 62 da Lei nº 8.112, de 11 de dezembro de 1990, o servidor investido em função de direção, chefia e assessoramento, ou cargo em comissão, previsto nesta Lei, incorporará à sua remuneração a importância equivalente à fração de um quinto da gratificação do cargo ou função para o qual foi designado ou nomeado, a cada doze meses de efetivo exercício, até o limite de cinco quintos. 
§ 1º Entende-se como gratificação a ser incorporada à remuneração do servidor a parcela referente à representação e a gratificação de atividade pelo desempenho de função, quando se tratar de cargo em comissão ou função de direção, chefia e assessoramento dos Grupos: Direção e Assessoramento Superiores - DAS e Cargo de Direção - CD. 
§ 2º Quando se tratar de gratificação correspondente às funções de direção, chefia e assessoramento do Grupo - FG e GR, a parcela a ser incorporada incidirá sobre o total desta remuneração. 
§ 3º Quando mais de um cargo em comissão ou função de direção, chefia e assessoramento houver sido exercidos no período de doze meses, a parcela a ser incorporada terá como base de cálculo a exercida por maior tempo. 
§ 4º Ocorrendo o exercício de cargo em comissão ou de função de direção, chefia ou assessoramento de nível mais elevado, por período de doze meses, após a incorporação dos cinco quintos, poderá haver a atualização progressiva das parcelas já incorporadas, observado o disposto no parágrafo anterior". 
18.	 Entretanto, essa vantagem foi extinta e restabelecida por diversas vezes, como demonstra o breve histórico apresentado nos parágrafos seguintes. 
19.	 A Medida Provisória - MP 831/1995 extinguiu a vantagem dos quintos, tendo sido reeditada exaustivamente até a MP 1.160/1995, que a restabeleceu, porém sob a forma de décimos.
20.	 Em 10/11/1997, foi editada a MP 1.595-14, que - convertida na Lei 9.527/1997 - extinguiu novamente a incorporação e a transformou em Vantagem Pessoal Nominalmente Identificada (VPNI) . 
21.	 Em 8/4/1998, a MP 1.160/1995 foi convertida na Lei 9.624/1998. Essa lei não revogou a Lei 9.527/1997, apenas limitou temporalmente a incorporação da referida vantagem entre 19/1/1995 até a data da sua publicação, do tempo residual de exercício de funções comissionadas não empregado até 10/11/1997. 
22.	 No entanto, essa vantagem sempre esteve cercada de controvérsia. Ainda em 4/9/2001, foi editada a MP 2.225-45/2001, que acresceu à Lei 8.112/1990 o artigo 62-A, transformando os quintos/décimos em VPNI, com a seguinte redação: 
"Art. 62-A. Fica transformada em Vantagem Pessoal Nominalmente Identificada - VPNI a incorporação da retribuição pelo exercício de função de direção, chefia ou assessoramento, cargo de provimento em comissão ou de Natureza Especial a que se referem os arts. 3º e 10 da Lei no 8.911, de 11 de julho de 1994, e o art. 3º da Lei no 9.624, de 2 de abril de 1998. Parágrafo único. A VPNI de que trata o caput deste artigo somente estará sujeita às revisões gerais de remuneração dos servidores públicos federais". 
23.	 Com o advento dessa Medida Provisória, surgiram entendimentos divergentes. Por um lado, achava-se que seria devida a incorporação de parcelas da vantagem até 8/4/1998 (data de publicação da Lei 9.624/1998) . Por outro, entendia-se que a MP 2.225-45/2001 havia estendido o direito à incorporação da vantagem até a data de sua publicação. 
24.	No âmbito deste Tribunal, foi editado o Acórdão 2248/2005-TCU-Plenário (Ministro-Relator Lincoln Magalhães da Rocha) que fixou os seguintes critérios para incorporação de quintos e décimos: 
9.2. alterar a redação do subitem 9.2 do Acórdão 931/2003-TCU-Plenário para: "firmar entendimento de que é devida a incorporação de parcelas de quintos, com fundamento no artigo 3º da MP 2.225-45/2001, observando-se os critérios contidos na redação original dos artigos 3º e 10 da Lei 8.911/94, no período compreendido entre 09/04/98 e 04/09/2001, data da edição da referida medida provisória, sendo a partir de então todas as parcelas incorporadas, inclusive a prevista no artigo 3º da Lei 9.624/98, transformadas em Vantagem Pessoal Nominalmente Identificada - VPNI, admitindo-se, ainda, o cômputo do tempo residual porventura existente em 10/11/1997, desde que não empregado em qualquer incorporação, para concessão da primeira ou de mais uma parcela de quintos na data específica em que for completado o interstício de doze meses, ficando, também, essa derradeira incorporação transformada em VPNI, nos termos do subitem 8.1.2 da Decisão 925/1999 - Plenário". 
25.	 Contrariando jurisprudência deste Tribunal, em 18/3/2015, o Supremo Tribunal Federal (STF) , ao apreciar o Recurso Extraordinário (RE) 638.115/Ceará (Ministro-Relator Gilmar Mendes) , que teve repercussão geral, fixou a seguinte tese: "Ofende o princípio da legalidade a decisão que concede a incorporação de quintos pelo exercício de função comissionada no período de 8/4/1998 a 4/9/2001, ante a carência de fundamento legal". 
26. Todavia, ao tomar essa decisão, o STF modulou os seus efeitos para dispensar a devolução dos valores recebidos indevidamente de boa-fé até a data do julgamento, cessada a ultraatividade de incorporações em qualquer hipótese. 
27.	 Em razão dessa decisão do STF, o supramencionado Acórdão 2248/2005-TCU-Plenário teve sua inconstitucionalidade reconhecida pelo Supremo Tribunal Federal nos autos do Mandado de Segurança 25.763/DF. 
28.	 Assim, depois da decisão do Supremo Tribunal Federal no âmbito do RE 638.115/CE, este Tribunal adequou sua jurisprudência e adotou a tese defendida na Decisão 925/1999-Plenário (Ministro-Relator Walton Alencar) e Acórdão 731/2003-TCU-Plenário e 732/2003-Plenário (ambos de Relatoria do Ministro Guilherme Palmeira) , de que a incorporação ou atualização da vantagem de quintos, transformada em Vantagem Pessoal Nominalmente Identificada - VPNI pelo art. 62-A da Lei 8.112/1990, somente era devida até o dia 8/4/1998, conforme previsto no art. 3º da Lei 9.624/1998. 
29.	 Ademais, nos termos do Acórdão 5455/2018-TCU-Segunda Câmara (Ministro-Relator José Mucio Monteiro) , eventual tempo residual existente em 10/11/1997, não empregado para a concessão de quintos, pode ser utilizado para incorporação de apenas um décimo, nos termos do art. 5º da Lei 9.624/1998, com termo final, a qualquer tempo, na data em que o servidor completar o interstício de doze meses, de acordo com a sistemática definida na redação original do art. 3º da Lei 8.911/1994, com posterior transformação em VPNI. 
30.	 Em recente julgamento, no supramencionado RE 638.115/CE, cujo resultado final foi proclamado em 18/12/2019, o STF deu provimento a Embargos de Declaração, onde foi proferida a seguinte decisão: 
"Inicialmente, o Tribunal, por maioria, resolvendo questão de ordem suscitada pelo Ministro Dias Toffoli (Presidente) , deliberou que, para a modulação dos efeitos de decisão em julgamento de recursos extraordinários repetitivos, com repercussão geral, nos quais não tenha havido declaração de inconstitucionalidade de ato normativo, é suficiente o quórum de maioria absoluta dos membros do Supremo Tribunal Federal, vencido o Ministro Marco Aurélio, que diverge quanto à formulação da questão de ordem e quanto ao seu mérito. Votaram na questão de ordem os Ministros Luiz Fux e Roberto Barroso. Na sequência, o Ministro Dias Toffoli (Presidente) proclamou o resultado do julgamento deste recurso, ocorrido na sessão virtual de 11.10.2019 a 17.10.2019: "O Tribunal, por maioria, acolheu parcialmente os embargos de declaração, com efeitos infringentes, para reconhecer indevida a cessação imediata do pagamento dos quintos quando fundado em decisão judicial transitada em julgado, vencida a Ministra Rosa Weber, que rejeitava os embargos. No ponto relativo ao recebimento dos quintos em virtude de decisões administrativas, o Tribunal, em razão de voto médio, rejeitou os embargos e, reconhecendo a ilegitimidade do pagamento dos quintos, modulou os efeitos da decisão de modo que aqueles que continuam recebendo até a presente data em razão de decisão administrativa tenham o pagamento mantido até sua absorção integral por quaisquer reajustes futuros concedidos aos servidores. Os Ministros Ricardo Lewandowski e Celso de Mello proviam os embargos de declaração e modulavam os efeitos da decisão em maior extensão. Ficaram vencidos, nesse ponto, os Ministros Marco Aurélio e Rosa Weber. Por fim, o Tribunal, por maioria, também modulou os efeitos da decisão de mérito do recurso, de modo a garantir que aqueles que continuam recebendo os quintos até a presente data por força de decisão judicial sem trânsito em julgado tenham o pagamento mantido até sua absorção integral por quaisquer reajustes futuros concedidos aos servidores, vencidos os Ministros Marco Aurélio e Rosa Weber. Tudo nos termos do voto do Relator. Afirmaram suspeição os Ministros Luiz Fux e Roberto Barroso". Ausente, justificadamente, nesta assentada, o Ministro Celso de Mello. Plenário, 18.12.2019". 
31.	 Em razão disso, mesmo afrontando a tese da repercussão geral, o STF permitiu a continuidade do pagamento dos quintos incorporados no período de 8/4/1998 a 4/9/2001. Todavia, no que diz respeito às parcelas amparadas com base em decisão judicial não transitada em julgado ou decisão administrativa, deverá ser promovida sua absorção por quaisquer reajustes futuros. 
32.	 Como já exposto anteriormente, no caso concreto aqui examinado, a discriminação do exercício de funções comissionadas constante do formulário de concessão evidencia que o servidor incorporou 4/5 de FC-2 e 1/5 de FC-4. Contudo, observa-se que o servidor incorporou quintos de FC-2 em decorrência do exercício de função comissionada em períodos posteriores a 08/04/1998. Desse modo, não há como prosperar o ato de concessão em exame, haja vista que o pagamento de quintos não está sendo feito sob a forma de parcela compensatória a ser absorvida por quaisquer reajustes ou reestruturações de carreira supervenientes, observada a data limite de 4/9/2001 (peça 2) . 
33.	 Assim, considerando que o pagamento da parcela de quintos está lastreado em decisão administrativa, e considerando que a Corte Suprema ao modular os efeitos da decisão proferida no RE 638.115/CE permitiu a continuidade desses pagamentos até sua absorção integral por quaisquer reajustes futuros concedidos, as parcelas de quintos percebidas pelo servidor que decorram do exercício de funções comissionadas exercidas no período compreendido entre 8/4/1998 a 4/9/2001 devem ser convertidas em parcela compensatória, que deverá ser absorvida por quaisquer reajustes ou reestruturações de carreira supervenientes. 
34.	 Em vista de tudo que foi acima exposto, faz-se necessária a revisão de ofício do registro tácito do ato inicial de concessão de aposentadoria do servidor Pedro Andrade Ribeiro (CPF: XXX.524.705-XX) , de modo que o aludido ato inicial de concessão da aposentadoria seja considerado ilegal, para fim de registro. 
35. Desse modo, o processo deve ser encaminhado à Secretaria da Sessões (Seses) para sorteio de novo relator. Tal procedimento segue a orientação aprovada pelo Plenário em 16/8/2006, em face de questão de ordem suscitada pelo então Presidente, Ministro Adylson Motta, a seguir transcrita: 
Questão de Ordem para definir procedimento para revisão, de ofício, de deliberações do Tribunal que violem a ordem jurídica, desde que dentro do prazo de cinco anos ou, em caso de comprovada má fé, a qualquer tempo, decidida como segue: "Verificada a necessidade de revisão de ofício de que trata o art. 260, § 2º, do Regimento Interno-TCU, ante a constatação de existência de violação à ordem jurídica ou, ainda, de ocorrência de má-fé, identificadas em ato apreciado pelo Tribunal, a Secretaria de Fiscalização de Pessoal (Sefip) deverá enviar o respectivo processo à Secretaria-Geral das Sessões (SGS) , para inclusão em sorteio de Relator, entre os Ministros integrantes do Plenário, excluindo-se aquele que tiver proferido o voto condutor da deliberação a ser revista." 
36.	 Registre-se ainda que a análise deste processo observou os preceitos da Resolução TCU 315/2020. 
CONCLUSÃO
37.	Desse modo, propõe-se, mediante revisão de ofício do registro tácito do ato de concessão de aposentadoria constante deste feito, considerar ilegal, negando-lhe registro, o ato inicial de concessão da aposentadoria do servidor Pedro Andrade Ribeiro (CPF: XXX.524.705-XX) , haja vista o pagamento da vantagem de quintos decorrente de função comissionada exercida após 8/4/1998, sem que tal pagamento seja feito sob a forma de parcela compensatória a ser absorvida por quaisquer reajustes ou reestruturações de carreira supervenientes, consoante modulação prevista em decisão do Supremo Tribunal Federal no âmbito do RE 638.115/CE. 
PROPOSTA DE ENCAMINHAMENTO 
37.	Ante o exposto, e de conformidade com o preceituado nos artigos 71, III, da Constituição Federal de 1988; 1º, V, e 39, II, da Lei 8.443/1992; 1º, VIII, 259, II, 260, § 1º, e 262, § 2º, do Regimento Interno/TCU, e tendo em vista o entendimento assentado no Acórdão 122/2021-TCU-Plenário, de relatoria do Ministro Walton Alencar Rodrigues, propõe-se: 
37.1 o encaminhamento do processo à Secretaria das Sessões para sorteio de novo relator;
37.2 rever de ofício o registro tácito do ato de concessão de aposentadoria constante deste feito, e considerar ilegal, negando-lhe registro, o ato inicial de concessão da aposentadoria do servidor Pedro Andrade Ribeiro (CPF: XXX.524.705-XX) , haja vista o pagamento da vantagem de quintos decorrente de função comissionada exercida após 8/4/1998, sem que tal pagamento seja feito sob a forma de parcela compensatória a ser absorvida por quaisquer reajustes ou reestruturações de carreira supervenientes, consoante modulação prevista em decisão do Supremo Tribunal Federal no âmbito do RE 638.115/CE; 
37.2.1 dispensar o ressarcimento das quantias indevidamente recebidas, presumida a boa-fé, consoante o disposto no Enunciado 106 da Súmula de Jurisprudência do TCU; 
37.2.2 determinar ao Tribunal Regional do Trabalho da 20ª Região/SE que, nos termos do art. 262, caput, do Regimento Interno do TCU, e art. 4º, inciso I, da Resolução TCU 315/2020: 
a) promova, no prazo de 30 (trinta) dias, o destaque da (s) parcela (s) de quintos incorporada (s) com amparo em funções comissionadas exercidas entre 8/4/1998 a 4/9/2001 e transforme-a (s) em 'Parcela Compensatória' a ser absorvida por quaisquer reajustes futuros, consoante decidido pelo STF no RE 638.115/CE; 
b) comunique ao interessado acerca do teor deste Acórdão, encaminhando ao Tribunal o comprovante de que o interessado tomou ciência do inteiro teor desta deliberação.
2.	O Ministério Público junto ao TCU, representado nos autos pelo Procurador Dr. Marinus Eduardo De Vries Marsico, manifestou-se de acordo com a proposição da unidade técnica (peça 34) .
É o Relatório.

não há.

Procurador Marinus Eduardo De Vries Marsico.

APOSENTADORIA. ATRIBUIÇÃO DE QUINTOS INCORPORADOS DECORRENTES DE FUNÇÕES COMISSIONADAS EXERCIDAS POSTERIORMENTE À EDIÇÃO DA LEI 9.624/1998. REGISTRO AUTOMÁTICO PELO DECURSO DO PRAZO QUINQUENAL. REVISÃO DE OFÍCIO DO REGISTRO TÁCITO DECLARADO PELO ACÓRDÃO 1.089/2022-TCU-2ª CÂMARA, PARA CONSIDERAR ILEGAL A CONCESSÃO. DETERMINAÇÕES.

APOSENTADORIA (APOS)

Unidade de Auditoria Especializada em Pessoal (AudPessoal).

Trata-se de revisão de ofício do registro tácito declarado pelo Acórdão 1089/2022-TCU-Segunda Câmara. Na Sessão da 2ª Câmara de 15/3/2022, este Tribunal fez consignar, na base de dados do sistema e-Pessoal, a anotação de registro tácito do ato de concessão de aposentadoria emitido em favor de Pedro Andrade Ribeiro (ato inicial) , determinando a adoção das medidas pertinentes com vistas à imediata revisão de ofício, em função da inclusão, nos proventos do inativo, de "quintos" decorrentes do exercício de funções comissionadas em período posterior ao advento da Lei 9.624/1998.
A Unidade de Auditoria Especializada em Pessoal (AudPessoal) , preliminarmente à análise de mérito, realizou a oitiva do interessado, nos termos do que preconiza o art. 260, § 2º, do RITCU (peça 10) . Nesse sentido, vale mencionar que o inativo, mesmo após ter sido regularmente notificado (peça 16) , escolheu não responder à oitiva realizada.
Em conclusão, a unidade técnica propõe revisar de ofício o registro tácito em epígrafe, para considerar ilegal o ato de concessão de aposentadoria (inicial) emitido em favor de Pedro Andrade Ribeiro (Sisac 20805586-04-2015-000004-3) .
O Ministério Público junto ao Tribunal (MPTCU) , no parecer de peça 34, ratificou o encaminhamento proposto pela unidade técnica.
II
Registro minha concordância integral com a proposta formulada pela unidade técnica, aquiescida pela manifestação do MPTCU, razão pela qual acolho os pareceres precedentes por seus próprios fundamentos, valendo-me, para tanto, da técnica da motivação per relationem, nos termos do art. 2º, § 3º, do Decreto 9.830, de 10 de junho de 2019, sem prejuízo de tecer os comentários a seguir.
De início, vale mencionar que a possibilidade de revisão de ofício prevista no art. 260, § 2º, do RITCU, restou confirmada a partir do julgamento dos embargos de declaração opostos nos autos do RE 636.553, proferido na Sessão Virtual do Supremo Tribunal Federal (STF) realizada de 27/11/2020 a 4/12/2020. Na ocasião, o relator, Min. Gilmar Mendes, assim se manifestou:
 (...) 
Com essa fundamentação, o Supremo Tribunal Federal definiu que a fixação do prazo de cinco anos se afigura razoável para que as cortes de contas procedam à análise da legalidade dos atos de concessão inicial de aposentadoria, reforma ou pensão, após o qual estes serão considerados definitivamente registrados. 
Trata-se de prazo ininterrupto, a ser computado a partir da chegada do processo à respectiva corte de contas - ou, como definido pelo Ministro Roberto Barroso durante o julgamento, um verdadeiro período de "cinco anos tout court". 
Passado esse prazo sem finalização do processo, o ato restará automaticamente estabilizado. Abre-se, a partir daí, a possibilidade de sua revisão, nos termos do art. 54 da Lei 9.873/1999. (destaque acrescido) 
Além disso, vale dizer que, no referido Recurso Extraordinário, o STF manteve a jurisprudência daquela Corte, entendendo que o ato de aposentadoria tem natureza complexa. Senão vejamos: 
 (...) 
Nessa perspectiva, destaco que, como bem lembrado pelo Ministro Edson Fachin em seu voto, desde 1957, o Supremo Tribunal Federal tem se posicionado no sentido de que o ato de concessão de aposentadoria teria natureza de ato complexo, segundo o qual seria necessária a conjugação da vontade do órgão de origem e do TCU para que fosse perfectibilizado. Por esse motivo, após a edição da Lei 9.784/1999, firmou-se o entendimento de que seu art. 54 não poderia ser aplicado durante o período entre a publicação do ato de aposentadoria pelo órgão de origem e a apreciação da sua legalidade pelo TCU, haja vista ainda inexistir ato acabado. Quanto a esse ponto, a decisão ora embargada não alterou a jurisprudência há muito firmada, segundo a qual a concessão de aposentadoria ou pensão constitui ato administrativo complexo.
Por essa razão, considerando a competência estabelecida a este Tribunal pelo art. 71, inciso III, da Constituição Federal, os atos de registro de pessoal somente passam a estar plenamente formados, válidos e eficazes quando recebem o registro pela Corte de Contas. Sob essa perspectiva, impõe-se reconhecer que referidos atos possuem, na origem, natureza precária, razão pela qual, até que haja o efetivo julgamento e o consequente registro pela Corte de Contas, tais atos não gozam de definitividade, já que sem o registro não se aperfeiçoam. Por tal razão, não há mácula aos princípios da segurança jurídica, não se aplicando, in casu, a decadência do art. 54 da Lei 9.784/1999.
No que diz respeito à parcela de quintos incorporada pelo interessado em razão de funções comissionadas exercidas após 8/4/1998, não há reparos a fazer nas conclusões formuladas pela AudPessoal. É que, conforme se observa no formulário de peça 3, o referido inativo incorporou quintos de FC-02 pelo exercício dessa função no período compreendido entre 8/4/1998 e 4/9/2001.
Em casos como esse, ressalto que o STF, no julgamento do RE 638.115/CE, a despeito de considerar inconstitucionais as incorporações de quintos referentes ao exercício de funções após 8/4/1998, modulou a decisão de forma a permitir que, no caso de concessões administrativas, tais parcelas não sejam imediatamente suprimidas dos vencimentos e proventos dos interessados. Nessa situação, a modulação de efeitos conferida pela Suprema Corte permitiu a conversão dos quintos incorporados após 8/4/1998 em parcela compensatória a ser absorvida por quaisquer reajustes e reestruturações futuras.
No entanto, como não há nos autos informações sobre a forma pela qual a parcela incorporada pelo interessado foi implementada, se administrativamente, ou se por decisão judicial transitada em julgado, cabe determinação ao Tribunal Regional do Trabalho da 20ª Região/SE para que, caso a referida incorporação não tenha amparo em decisão judicial transitada em julgado, proceda ao destaque da parcela excedente de "quintos" incorporados pelo inativo, relativa ao exercício de funções comissionadas no período compreendido entre 8/4/1998 e 4/9/2001, transformando-a em parcela compensatória a ser absorvida por quaisquer reajustes futuros, consoante decidido pelo Supremo Tribunal Federal no Recurso Extraordinário 638.115.
Por fim, entendo desnecessário determinar a emissão de novo ato no caso em epígrafe. É que o necessário destaque da parcela de quintos incorporados pelo exercício de funções comissionadas no período compreendido entre 8/4/1998 e 4/9/2001 não tornará a concessão regular, razão pela qual a emissão de novo ato se torna inócua.  
Ante o exposto, voto para que seja adotada a minuta de acórdão que ora trago ao exame deste Colegiado
TCU, Sala das Sessões, em 1 de fevereiro de 2023.
Ministro VITAL DO RÊGO 
Relator